臺灣雲林地方法院民事判決　　　　　　　 93年度訴字第467號
原　　　告　合作金庫銀行股份有限公司
法定代理人　丁○○
訴訟代理人　吳宏輝律師
　　　　　　乙○○
　　　　　　甲○○
被　　　告　丙○○
訴訟代理人　張智學律師
上列當事人間請求清償債務事件，本院於民國94年4 月27日言詞
辯論終結，判決如下：
    主      文
被告應給付原告新台幣肆佰柒拾肆萬柒仟壹佰柒拾貳元，及自民
國九十二年八月十九日起至清償日止，按年息百分之六點零九計
算之利息，嗣後隨原告基本放款利率含加碼標準一併機動調整，
並自民國九十三年二月二十日起至清償日止，在六個月以內部分
，按上開利率百分之十，超過六個月部分，按上開利率百分之二
十計算之違約金。
訴訟費用由被告負擔。
    事實及理由
一、原告主張：
  (一)原告前於民國91年7 月27日承受雲林縣林內鄉農會（下簡稱
    ：林內鄉農會）信用部及其營業所必需之財產，是原屬於林
    內鄉農會信用部之權利義務，即概括由原告承受。本件被告
    前於87年2 月19日授權伊之配偶即訴外人鄭素華向林內鄉農
    會信用部貸款新台幣（下同）480 萬元（下稱系爭借款），
    約定借款期限自該日起至97年2 月19日止，利息按年息百分
    之九‧三加碼年息百分之零點二五計算，嗣後並隨該會基本
    放款利率機含加碼標準一併機動調整計息，利息之給付，自
    87 年3月19日起每月繳納一次，本金之清償，則自87年8 月
    19 日 起以每6 個月為一期分20期平均攤還，如未依約清償
    本息時，即視為全部到期，且逾期清償者，除按放款利率計
    息外，其逾期在6 個月以內部分，按上開利率百分之十，超
    過6 個月部分，按上開利率百分之二十計算違約金。林內鄉
    農會信用部並已依約如數將該款項於87年2 月19日撥入被告
    92年8 月18日，且於93年2 月19日當期應給付之本金亦未給
    付，致仍積欠本金4,747,172 元及分別自92年8 月19日、93
    年2 月20日起至清償日止，按上開利率計算之利息及違約金
    。因被告未按期清償，依兩造之約定，系爭借貸已視為全部
    到期，是被告自應償還全部欠款。
  (二)被告雖否認曾授權訴外人鄭素華代理向林內鄉農會信用部為
    貸款云云，但訴外人鄭素華於系爭貸款之前，即曾陸續於
    81年2 月14日82年5 月26日83年10月14日86年5 月19
    日86年6 月3 日86年6 月14日（以上均為撥款日），以
    被告名義向林內鄉農會信用部先後分別貸款150 萬元
    100 萬元166 萬元166 萬元366 萬元480 萬元，並
    提供被告所有坐落雲林縣斗六市○○段104-111 、104-112
    、104-114 及同段 104-183 等地號土地（以下均省略「雲
    林縣」等字）之所有權狀及被告之印鑑證明書等證件，就該
    等土地設定抵押權予林內鄉農會以作為借款之擔保，而林內
    鄉農會信用部就貸與被告之款項，亦均撥入被告之上開帳戶
    ，且該帳戶被告平日亦有肥料、水電及麻竹筍等多項收支進
    出，故此，被告對於各該貸款應屬知情。再者，被告於83年
    9 月間曾以購屋為由向林內鄉農會信用部申請貸款，並經林
    內鄉農會信用部於83年10月14日核貸撥款，且被告亦確係於
    當年購買坐落斗六市○○路81巷39號建物及斗六市○○○段
    6-236 地號之基地，並均登記為被告所有，另被告於93 年9
    月2 日將該斗六市○○路81巷39號建物及其基地，移轉予訴
    外人鄭翌秀（即訴外人鄭素華之胞妹），亦係由訴外人鄭素
    華代辦移轉登記手續，由此益見被告確有授權訴外人鄭素華
    為系爭貸款之情事。訴外人鄭素華雖就上開貸款自首涉犯偽
    造文書罪嫌云云，惟此應係被告與訴外人鄭素華商量後之避
    債之舉，自無可取。即使認為被告未有授權訴外人鄭素華為
    系爭貸款，然從系爭借據上之被告印文為真正，及訴外人鄭
    素華能提出被告之印鑑證明書與被告所有上開土地之所有權
    狀辦理抵押權設定登記等情觀之，系爭借貸亦有表見代理之
    事實，亦即被告仍應負本人之責任，清償上開欠款。為此，
    依借貸之法律關係，提起本件訴訟，請求被告給付借款等語
    。
    並聲明如主文所示。
二、被告則以：被告之前妻訴外人鄭素華（被告與鄭素華於93年
    9 月10日離婚）原為林內鄉農會之職員，利用與被告為夫妻
    關係，得隨時取得被告印章之便，在被告未授權及不知情下
    ，偽造被告之簽名及盜用被告之印章，向林內鄉農會信用部
    貸款，林內鄉農會信用部之承辦放款人員，竟在被告未到場
    為借款之意思表示，及未知會被告之情形下，即同意訴外人
    鄭素華使用被告名義借款，且被告是直至原告催收系爭款項
    時，始知悉訴外人鄭素華偽造文書情事，而訴外人鄭素華就
    本件貸款涉嫌偽造文書乙情，亦已自首在案，顯見兩造間並
    無系爭借款關係存在。再者，於被告與訴外人鄭素華婚姻關
    係存續期間，被告之存摺、印章及不動產所有權狀，係置於
    房內抽屜，訴外人鄭素華均可取得，且被告於林內鄉農會信
    用部之帳戶，大部分係由訴外人鄭素華使用，被告僅知有水
    電扣款而已。又被告於83年間購置位於斗六市○○路81巷39
    號之房地，係向匯豐銀行貸款，且被告除就該房地，於88年
    及93年間，授權訴外人鄭素華代向彰化商業銀行股份有限公
    司辦理設定抵押貸款，及出售予訴外人鄭翌秀之移轉登記手
    續外，其餘則未授權訴外人鄭素華辦理，是訴外人鄭素華之
    向林內鄉農會信用部貸款均與被告無關，故此，被告自無償
    還系爭借款之責任等語，資為抗辯。
    並聲明：(一)原告之訴駁回。(二)訴訟費用由原告負擔。
三、兩造不爭執之事實：
  (一)原告概括承受林內鄉農會信用部及其營業所必需之財產。
  (二)原告提出上開六次貸款之授信約定書、借款申請書，及系爭
    貸款之授信約定書、擔保放款借據上被告名義之印章，均為
    真正。
  (三)上開七次貸款（即連同系爭貸款在內）均係訴外人鄭素華以
    被告名義所為，又該等文件上「丙○○」之簽名，亦係訴外
    人鄭素華所簽。
  (四)林內鄉農會信用部於訴外人鄭素華以被告名義為上開七次貸
    款後，均將歷次所借款項，撥入被告設於該會帳號00000000
    000000號之帳戶內。
  (五)原告所提擔保放款分戶卡，及被告上開帳戶之活期儲蓄存款
    帳卡與客戶往來交易明細表為真正。
  (六)坐落斗六市○○○段6-236 地號土地及其上門牌斗六市○○
    路81巷39號之建物，分別以「買賣」、「第一次登記」為原
    因，於83年8 月1 日、83年10月26日登記為被告所有，並均
    於93年9 月2 日以「買賣」為原因移轉登記為訴外人鄭素華
    之胞妹鄭翌秀所有。
  (七)對系爭貸款積欠之本金數額、利息及違約金之利率與起算日
    期。
四、得心證之理由：
    本件兩造爭執之處，在於訴外人鄭素華有無得被告之授權為
    系爭貸款行為？茲說明如下：
  (一)按「借據內印章及作押房契既均屬真正，雖由他人代為立據
    而除有確切反證外，自應推定為本人授權行為。」「收據、
    契約書內之印章為真正時，印章名義人應對該收據、契約書
    負責，縱該收據、契約書由他人代為立據，除有確切反證外
    ，仍應推定由印章名義人授權而為之。」最高法院分別著有
    37年上字第8816號判例及72年度台上字第3309號判決可資參
    照。且證明應證事實之證據資料，並不以可直接單獨證明之
    直接證據為限，凡先綜合其他情狀，證明某事實，再由某事
    實為推理的證明應證事實，該證明某事實之間接證據，自包
    括在內。最高法院亦有86年度台上字第611 號及92年度台上
    字第1499號等判決足資參循。
  (二)原告主張之事實，業據其提出系爭擔保放款借據、歷次貸款
    之授信約定書、借款申請書、擔保放款分戶卡、被告帳戶之
    活期儲蓄存款帳卡與客戶往來交易明細表等為證，被告並自
    認上開擔保放款借據及授信約定書上之印章為真正，惟以前
    揭情詞置辯，並以證人鄭素華之證言為據云云。經查：
  1.訴外人鄭素華以被告名義向林內鄉農會信用部所為之七次貸
    款，各該貸款款項，林內鄉農會信用部均直接撥入被告設於
    該會之上開帳戶，有原告提出之擔保放款分戶卡、被告帳戶
    活期儲蓄存款帳卡與客戶往來交易明細表在卷可稽（見本院
    卷第90頁至第99頁），復為被告所不爭執，原告就此部分之
    主張，自堪信為實在。又，被告固辯稱伊係於原告催收款項
    時始知悉遭訴外人鄭素華偽造貸款情事云云，且證人鄭素華
    就此雖亦證稱於貸款後，被告之存摺即由證人保管，被告係
    於93年8 月間始知悉上開借貸云云（見本院卷第142 頁反面
    、第144 頁）。然依卷附被告之上開帳戶活期儲蓄存款帳卡
    （手寫本，紀錄期間自79年7 月24日起至83年8 月17日止）
    ，及客戶往來交易明細表（電腦列印資料，紀錄期間自83年
    8 月31日起至91年12月23日止）所示，該帳戶自79年7 月24
    日新開戶以來，除有上開貸款之撥入及水、電費用之扣繳支
    出以外，尚另有「麻竹筍」、「會錢」、「檳榔」、「壽險
    」等及其他項目不詳之收入及支出，且次數頻繁。被告既於
    該帳戶有多項金錢之收支進出，衡諸常理，理應會不定時查
    對該帳戶之收支情形，以明瞭各該次之交易是否入帳，以及
    有無應存入款項以支應支出之必要，則於此情形，被告自應
    會發現有上開鉅額貸款款項撥入之事實。何況，被告之上開
    帳戶自81年2 月14日初次貸款撥入，至原告於93年8 月間向
    本院對被告聲請發給支付命令催收系爭借款時止，已長達12
    年，在該12年之期間內，被告如均未曾查閱該帳戶之交易往
    來情形，實難令人置信，更與日常生活之常理常情有違。是
    被告辯稱不知有貸款，及證人鄭素華稱被告係於93年8 月間
    始悉上開借貸云云等節，應非事實，均無足採信。
  2.原告主張被告於83年間授權訴外人鄭素華以購屋為由貸款166
    萬元，並因此購置坐落斗六市○○○段6-236 地號土地及其
    上門牌斗六市○○路81巷39號之建物，且登記為被告所有乙
    情，有原告提出之借款申請書、授信約定書及土地、建物登
    記謄本在卷可憑（見本院卷第68頁、70頁及第158 頁至第
    161 頁），復經被告自認該申請書、授信約定書上伊之印章
    為真正，被告固否認授權訴外人鄭素華代理貸款，並辯稱該
    次購屋係向匯豐銀行貸款云云，但被告對於購屋資金係向匯
    豐銀行貸款一節，並未舉證以實其說，自無足採信。再者，
    從訴外人鄭素華以被告名義所為之該次貸款，係於「83年9
    月」提出申請，並經林內鄉農會信用部於「83年10月14日」
    撥款，對照被告所購置之上開土地、建物，其登記之「原因
    發生日期」，分別為「83年6 月30日」、「83年8 月6 日」
    ，二者在時間點上，確實具有緊密關係，再參諸該房地又係
    登記為被告所有乙情，足徵於83年10月14 日 之該次貸款，
    確係被告為支付購置上開房地費用所貸。準此，訴外人鄭素
    華就該次貸款係經被告之授權，應可認定。是被告辯稱未授
    權訴外人鄭素華辦理貸款云云，即無可採。
  3.再查，被告所有坐落斗六市○○段104-111 、104-112、104
    -114及同段104-183 地號等四筆土地，曾於上開81年2 月間
    貸款150 萬元時，設定最高限額200 萬元之抵押權予林內鄉
    農會，其後因增加貸款數額，於86年5 月28日申請將該最高
    限額抵押權變更為600 萬元，且係委由訴外人鄭素華代理辦
    理，該變更登記附繳之證件，並包括被告之「
    ，有斗六地政事務所94年3 月28日斗地一字第0940002768號
    函附土地（建物）登記申請書、他項權利變更契約書及被告
    之
    第216 頁）。衡諸被告於本件訴訟自繫屬以迄言詞辯論終結
    時止，均未爭執訴外人鄭素華曾有盜用伊之
    足見被告確實提供伊之
    抵押權變更登記之用。按此情形，若被告未授權訴外人鄭素
    華為上開貸款，伊豈有提供
    此，依「被告提供
    記」之間接事實，應可推認被告就上開86年間之貸款，亦應
    係授權訴外人鄭素華代理辦理無訛。
  4.復查，證人鄭素華固就其向林內鄉農會所為之貸款行為，自
    首涉犯偽造文書罪嫌，復於本院證稱其貸款未得被告授權云
    云。惟按，「刑事判決所為事實之認定，於為獨立民事訴訟
    之裁判時本不受其拘束，原審斟酌全辯論意旨及調查證據之
    結果，依自由心證為與刑事判決相異之認定，不得謂為違法
    。」最高法院著有29年上字第1640號判決足資參循。是不論
    證人鄭素華因系爭事件，自首偽造文書之刑事判決最後結果
    如何，本院仍不受拘束，並應依調查證據之結果及斟酌全辯
    論意旨，依職權予以認定。再按，當事人對於親身經歷之重
    要事件，應係記憶深刻，而難遺忘，此乃日常生活所得之經
    驗法則。查，證人鄭素華於93年11月16日初次到庭作證時稱
    ：「（問：對於被告向原告借款情事是否瞭解？）本件貸款
    從頭到尾都是我自己簽名寫的，被告並不知情，‧‧‧於八
    十六年因當時我沒有錢買股票，我就偷拿被告之土地所有權
    狀及印鑑，向林內鄉農會信用部‧‧‧同事騙說我前夫要貸
    款，‧‧‧八十七年以同樣手法再向林內鄉農會借款。第一
    次是貸款三百六十幾萬元，第二次貸款四百八十萬元。」「
    （問：被告於八十一年就貸款你是否知情？）被告於八十一
    年就與原告貸款之情事我不知情。」等語（見本院卷第52頁
    反面、第54頁反面），亦即證人僅於86、87年間貸款二次，
    對於81年間之貸款，則全然不知。證人鄭素華復於93年12月
    23日準備期日訊問時，證稱：「（問：妳用被告名義向林內
    鄉農貸款情形為何？）我用被告名義向林內鄉農會貸款好幾
    次，後來我財務危機，八十五年借一次，大約八十六年最後
    一次借四百八十萬元，借新還舊有二次。」「（問：何時開
    始向農會貸款？）於八十一年左右就開始貸款」等語（見本
    院卷第142 頁），亦即證人鄭素華所為之貸款次數不只二次
    。按諸經驗法則，該等事件既係證人鄭素華親身經歷，且所
    貸款之數額不少，其當記憶深刻，而無遺漏，但其前後二次
    證言，卻有不同，自堪信其應係為迴護被告之利益，而未為
    真實之陳述。證人鄭素華既未能為真實之陳述，則其所為證
    言，已失其可靠性，是證人鄭素華證稱系爭借款未得被告授
    權云云一節，即無足採。
  5.末查，關於被告於83年間購置坐落斗六市○○路81巷39號之
    建物及土地，被告自認於88年間曾授權訴外人鄭素華向彰化
    商業銀行股份有限公司辦理抵押貸款，並於93年間為移轉予
    訴外人鄭翌秀，授權訴外人鄭素華申請印鑑證明書及代辦移
    轉登記手續（見本院卷第199 頁反面、第264 頁反面）。又
    ，被告與訴外人鄭素華係於「93年9 月10日」離婚，有卷附
    被告之
    六市○○路81巷39號房地之處分，係於「93年9 月1 日」委
    託訴外人鄭素華辦理移轉登記手續，並於該登記申請書上蓋
    用與系爭貸款相同之印鑑章，且伊移轉之對象，為訴外人鄭
    素華之胞妹訴外人鄭翌秀，亦有斗六地政事務所上開函件檢
    附之土地、建物登記申請書在卷足參（見本院卷第241 頁至
    第252 頁）。然審度夫妻離婚，攸關夫妻身分關係之消滅乃
    至於子女監護之歸屬問題，係何等慎重之事！若非夫妻關係
    惡化、破裂至不可收拾之地步，按諸國人常情，當事人應多
    係謹慎為之。故此，當事人於離婚之前，不免經歷一段時間
    之折衝，且其間之互信基礎，亦當已生破綻，是難有再行互
    為授權處理事務之情形。惟被告就上開房地之移轉登記，卻
    係於「93年9 月1 日」委託即將於「93年9 月10日」離婚之
    配偶訴外人鄭素華辦理，更係移轉予訴外人鄭素華之胞妹，
    殊與常情有違，堪認其中存有隱情。再者，被告就系爭同一
    枚印章所蓋用之文件以及印鑑證明書之申請，就伊無害之部
    分，即自認伊有授權訴外人鄭素華辦理，對伊不利之部分，
    雖即一概予以否認，然從被告於上開與訴外人鄭素華「離婚
    」前夕，尚授權訴外人鄭素華辦理不動產之移轉處分行為，
    則於被告與訴外人鄭素華未談及「離婚」之前，曾概括授權
    訴外人鄭素華向林內鄉農會為上開各項貸款行為，當屬信而
    有徵。
  (三)基上所述，系爭擔保放款借據及授信約定書上被告名義之印
    章，既經被告自認為真正，且被告復無確切反證，證明未授
    權訴外人鄭素華簽訂系爭貸款契約，揆諸上開判例意旨，自
    應推定系爭貸款係由被告授權所為。從而，原告主張被告授
    權訴外人鄭素華代理為系爭貸款行為，應堪採信。
  (四)按金融機構合併法第18條第3 項規定，金融機構為概括承受
    時，債權讓與之通知得以公告方式代之，不適用民法第297
    條之規定。本件原告就其概括承受林內鄉農會信用部及其營
    業上所必需之財產，業據原告提出財政部之函件在卷足憑，
    復為被告所不爭執，自堪信為真實。又，原告雖未提出受讓
    債權讓與之公告，惟其既於本件主張概括承受而受讓林內鄉
    農會信用部對被告之系爭債權，並對被告行使債權，已足使
    被告知有債權讓與之事實，應認已具為債權讓與通知之效力
    （最高法院28年上字第1284號判例參照）。準此，原告所為
    請求，並未違反民法第297 條第1 項前段規定，且原告請求
    被告應給付如主文所示之金額，亦據原告提出上開借據為證
    ，而被告對該本金數額及利息、違約金之利率及起算日等項
    ，復未爭執。故此，原告依借貸之法律關係，請求被告給付
    如主文所示之金額，於法有據，應予准許。
五、兩造其餘攻擊及防禦方法，核與判決結果不生影響，爰不逐
    一論述，併此敘明。
六、訴訟費用負擔之依據：民事訴訟法第78條。
中　  華  　民　　國　　94　　年　　5 　　月　 11 　　日
                      民事第二庭
                          審判長法  官  陳宏卿
                                法  官  蔡碧蓉
                                法  官  陳銘壎
以上正本，係依原本作成。
如對本判決提出上訴，須於判決送達後20日內向本院提出上訴狀
，並附繕本。
中　  華  　民　　國　　94　　年　　5 　　月　 11 　　日
                                書記官  沈瑞芳
